臺灣雲林地方法院民事判決　　　　　　　　 94年度國字第2號
原　　　告　丙○○
兼訴訟代理
人　　　　　丁○○
上二人共同
訴訟代理人　黃翎芳律師
被　　　告　交通部公路總局第五區養護工程處
法定代理人　甲○○
訴訟代理人　蔡碧仲律師
複代理人　　陳惠如律師
複代理人　　己○○
受告知人　　交通部公路總局東西向快速公路南區工程處
法定代理人　乙　○
被　　　告　根基營造股份有限公司
法定代理人　戊○○
訴訟代理人　張智學律師
複代理人　　吳啟銘律師
上列原告與被告間請求損害賠償事件，本院於民國94年11月30日
言詞辯論終結，判決如下：
    主  文
原告之訴與假執行之聲請均駁回。
訴訟費用由原告丁○○負擔十分之二，餘由原告丙○○負擔。
    事 實 及 理 由
甲、程序方面：
一、按依本法請求損害賠償時，應先以書面向賠償義務機關請求
　  之。又賠償義務機關拒絕賠償，或自提出請求之日起逾30日
    不開始協議，或自開始協議之日起逾60日協議不成立時，請
    求權人得提起損害賠償之訴。但已依行政訴訟法規定，附帶
    請求損害賠償者，就同一原因事實，不得更行起訴，國家賠
    償法第10 條 第1 項、第11條第1 項分別定有明文。本件原
    告向被告交通部公路總局第五區養護工程處（以下簡稱第五
    工程處）請求國家賠償，已依上述規定請求，兩造協議不成
    立，有民國（下同）93年12月27日五工法賠字第0930035849
    號函附拒絕賠償理由書影本一份附卷可稽，原告對被告第五
    工程處提起國家賠償訴訟部分符合程序上之規定，合先敘明
    。
二、次按訴狀送達後，原告不得將原訴變更或追加他訴，但擴張
    或減縮應受判決事項之聲明者，不在此限，民事訴訟法第
    255 條第 1項第 3三款規定甚明。本件原告丁○○、丙○○
    ，原請求被告第五工程處、根基營造股份有限公司（以下簡
    稱根基公司）依序各給付其等新台幣（下同）205,320 、
    886,600 元，被告如其中一人給付另一人於該給付範圍內亦
    同免給付義務；嗣於94年07月20日原告丁○○、丙○○當庭
    就上述請求金額減縮為請求被告二人依序給付其等204,520
    、885,600 元（即醫療費用部分：丁○○減縮800 元，丙○○減縮1,000）， 均係減縮應受判決事項之聲明，揆諸前述
    規定，核無不合。
乙、實體方面：
一、原告主張：原告丁○○於93年7 月25日下午8 時20分許，駕
    駛原告丙○○所有0696—ＧＫ號自用小客車（以下簡稱系爭
    小客車），沿雲林縣台西鄉○○○○○路，由南往北方向行
    駛，行經87.9公里處（按：起訴狀誤載為88.3公里），因被
    告第五工程處發包予被告根基公司於該處進行「東西向快速
    公路台西古坑線Ｅ501 標台西許厝段新建工程」之施工，本
    應注意保持施工路面平穩，並樹立警告標誌，卻疏未注意而
    未依規定為路面維護及設置警告設施，適原告丁○○駕駛系
    爭小客車並載有乘客即原告丙○○、第三人曹淵惠行經該處
    時，因該路段並未依規定以緩和區間線連接，復未設置危險
    告知之警告標誌及警示燈或照明燈，且照明路燈亦故障，致
    原告丁○○駕車循內側快車接近時，始發現該路段內側車道
    施工封閉，原告丁○○為避免危險，緊急閃避至外側車道而
    將系爭小客車往右行駛，然發現外側車道外又有未加蓋水溝
    （按：寬約二米），為避免衝入水溝，乃將車往內（左）急
    轉，因該施工路面之砂石未予清理，致該車打滑，撞及施工
    中內側車道之紐澤西護欄，車輛因此翻覆全毀，原告丁○○
    受有頸部挫傷、雙肩疼痛及腦震盪之傷害；原告丙○○則受
    有肌肉拉傷。被告第五工程處為本件事故發生地點道路之主
    管機關，對該路段負有養護管理之責，然系爭路段於施工之
    際，路寬縮減卻未以緩和區線連接，亦未設置危險告知之警
    告標誌及警示燈、照明燈，加以案發前路面砂石遍佈，其公
    有公共設施之管理顯有所欠缺。又原告丁○○、丙○○為閃
    避施工路段未依規定設置之紐澤西護欄（即緩和區間上之紐
    澤西護欄），致車輛全毀及人身受傷，該紐澤西護欄為地上
    之工作物，屬被告根基公司所有，該公司自應負損害賠償責
    任。因本件車禍原告丁○○受有(一)醫療費用（含證明書費）
    ：4,520 元；(二)精神慰撫金：200,000 元，二者共計
    204,520 元之損害。原告丙○○受有：(一)醫療費用：3,900
    元；(二)精神慰撫金：200,000 元；(三)車輛毀損修理費用：
    681,700 元（如本院認為修復不能，請求以車輛全毀之中古
    車價530,000 元求償），三者共計885,600 元之損害。爰向
    被告第五工程處依據國家賠償法第3 條第1 項規定，向被告
    根基公司依據民法第184 條第1 項前段、第191 條第1項 前
    段規定，請求被告賠償前述損害，及其法定遲延利息。並聲
    明：(一)被告第五工程處與被告根基公司應給付原告丁○○
    204,520 元，及自起訴狀繕本送達翌日（即94年 5月 6日）
    起至清償日止，按年息百分之五計算之利息；但其中一人對
    原告丁○○為給付時，另一人於該給付範圍內亦同免給付義
    務。(二)被告第五工程處與被告根基公司應給付原告丙○○
    885,600 元，及自起訴狀繕本送達翌日（即94年 5月 6日）
    起至清償日止，按年息百分之五計算之利息；但其中一人對
    原告丁○○為給付時，另一人於該給付範圍內亦同免給付義
    務。(三)訴訟費用由被告負擔。(四)原告願供擔保，請准予宣告
    假執行。
二、被告第五工程處抗辯：(一)系爭路段於施工期間確有依規定以
    紐澤西護欄佈設緩和區間線，並有設置危險告知之警示燈，
    而肇事路段設置紐澤西式緩和區間護欄長度為30公尺，而交
    通部頒「道路交通標誌標線號誌設置規則」第155 條第2 項
    規定：於限速25公里，道路縮減3.5 公尺，依其公式計算，
    緩和區間長度為15公尺，本路段設置30公尺緩和區間長度符
    合標準以上。(二)處理員警現場拍攝照片顯示警示燈未開啟，
    研判係因電源線遭原告丁○○所駕駛之車輛撞斷所致。(三)且
    本路段照明路燈係由鄉公所負責維護，照明路燈故障未修不
    屬施工單位權責。(四)本施工路段於93年6 月16日已完成ＡＣ
    鋪築，則於事故發生時（即93年7 月25日）不可能尚有任何
    砂石堆置。(五)本路段施工指示標誌及25公里限速標誌均依規
    定設置，未有如原告所指稱「未依規定設置警告設施」之情
    形。(六)系爭路段並無公有公共設施設置或管理有欠缺之情形
    ，事故之發生亦與公共設施設置或管理間並無相當因果關係
    之存在，原告向被告請求賠償，與國家賠償法第三條第一項
    規定要件不合等語。
    並聲明：(一)原告之訴及假執行之聲請均駁回。(二)訴訟費用由
    原告負擔。(三)如受不利益之判決願供擔保，請准免予假執行
    。
三、被告根基公司則以：(一)系爭路段所設置紐澤西護欄為被告公
    司所分包之承包商慶榕營造有限公司（下稱：慶榕公司）設
    置施作，並非被告公司所直接設置該紐澤西護欄。(二)被告公
    司之承包商慶榕公司所設置之紐澤西護欄，完全依照交通部
    公路總局交通安全衛生之規定施作，經業主第三工務段稽查
    合格，並無任何之缺失。(三)本件事故為原告丁○○超速駕駛
    ，未注意車前狀況，且未遵循車道內行駛之規定，致操作不
    當，撞及護欄，與護欄之設置方式無相當因果關係等語，資
    為抗辯。
    並聲明：(一)原告之訴及假執行之聲請均駁回。(二)訴訟費用由
    原告負擔。(三)如受不利益之判決願供擔保，請准免予假執行
    。
四、兩造不爭之事實：
  (一)原告丁○○於93年7 月25日20時25分許，駕駛原告丙○○所
    有系爭小客車，並載有乘客即原告丙○○及訴外人曹淵惠，
    由南往北方向，以時速60公里之速度行經台17線北上內車道
    ，在87.9公里處時發生翻車事故。原告丁○○受有頸部挫傷
    、雙肩疼痛及腦震盪之傷害；原告丙○○則受有肌肉拉傷，
    並造成系爭小客車翻覆受損。系爭小客車修復費用經估價後
    ，大於同車型年份之中古車價，無修復價值，已經報廢
  (二)系爭路段正在進行「交通部公路總局東西向快速公路台西古
    坑線Ｅ501 標○Ｋ＋000 ﹏３Ｋ＋900 台西許厝段工程」之
    施工工程。
  (三)本件案發地點為台17線北上87.9公里處，其道路設置及管理
    機關為被告第五工程處。
五、得心證之理由：
    本件兩造所爭執之處，在於：(一)被告第五工程處在其所管理
    之系爭路段，其公有公共設施設置、管理有無欠缺？(二)若有
    欠缺，本件車禍之發生有無相當因果關係？(三)被告根基公司
    是否系爭路段地上工作物「紐澤西護欄」之所有人？(四)紐澤
    西護欄之設置有無欠缺，若有欠缺與本件車禍發生之事實，
    有無相當因果關係？茲分述如下：
  (一)按公有公共設施因設置或管理有欠缺，致人民生命、身體或
    產受損害者，國家應負損害賠償責任，國家賠償法第3 條第
    1 項固定有明文。所謂公共設施之設置有欠缺，係指公共設
    施建造之初，即存有瑕疵而言；管理有欠缺者，係指公共設
    施建造後未妥善保管，怠為修護致該物發生瑕疵而言。又依
    上述規定請求國家賠償時，尚須人民之生命、身體或財產所
    受之損害，與公有公共設施之設置或管理之欠缺，具有相當
    因果關係，始足當之。亦即在公有公設施因設置或管理有欠
    缺之情況下，依客觀之觀察，通常會發生損害者，即為因果
    關係，如必不生該等損害或通常亦不生該等損害者，則不具
    有因果關係，最高法院84年度台上字第1004號判決意旨參照
    。另按土地上之建築物或其他工作物所「致」他人權利之損
    害，由工作物之所有人負賠償責任。但其對於設置或保管並
    無欠缺，或損害「非因」設置或保管有欠缺，或於防止損害
    之發生，已盡相當之注意者，不在此限。民法第191 條第1
    項固有明文。然本條規定本質上屬侵權行為所生「損害賠償
    之債」。按損害賠償之債以有損害之發生及有責任原因之事
    實，並二者之間，有「相當因果關係」為成立要件。故原告
    所主張損害賠償之債，如不合於此項成立要件者，即難謂有
    損害賠償請求權存在。最高法院48年度台上字第481 號判例
    意旨可供參照。
  (二)紐澤西護欄部分：
    查，案發路段現已無施工中之設施，該路段系雙向各有二線
    快車道、一線慢車道（即原告丁○○駕駛由南往北之行車方
    向，如未有道路施工，其車行方向有二線快車道，一線慢車
    道），依照丁○○及現場處理警員庚○○所指認之肇事現場
    ，來車方向至少維持約數百公尺之直線道路，經過案發現場
    後，同為直路，但由南往北經過案發地點分隔島缺口後，適
    遇小上坡。本院沿肇事路段往南行進約50公尺，發現路邊設
    有速限40公里之警告標誌，快車道路面亦標印黃色字體「40
    」乙節，有本院94年9 月19日勘驗筆錄及現場略圖可稽（見
    卷(一)第185 、186 、190 頁）。且車禍發生當時，由南往北
    之來車方向之二線快車道中間已設置有紐澤西護欄，原告丁○○駕駛系爭小客車依紐澤西護欄之限制，在外側快車道行
    駛，行至案發地點時，適分隔島缺口位置，紐澤西護欄未直
    線連接，改由最內側分隔島斜向兩線快車道中間之車道分隔
    線，再順車道分隔線直線往前設置，原告丁○○因駛至該缺
    口時（按：實際上並無缺口，只留一三角形路面），突然左
    轉，撞開斜向紐澤西護欄，再撞擊內側快車道內原設置之東
    西向護欄，車身越過東西向護欄翻覆，車體左側（左葉子鈑
    、左側車門）著地，車頭反轉向南各情，有道路交通事故現
    場圖、道路交通事故調查報告表(一)、(二)各一紙，及警員拍攝
    之現場照片四幀附卷（見卷(一)第39至41頁、第44、45頁）。
    原告丁○○雖稱：伊行駛於內側車道，到緩和區間有紐澤西
    護欄時緊急向右轉，但發現右邊有水溝，再緊急左轉，致撞
    上施工中之紐澤西護欄，造成翻車，伊發現紐澤西護欄時，
    已經不及反應等語。然查，
  1.原告丁○○駕車進入分隔島缺口前，在兩線快車道中間之車
    道分隔線已設置紐澤西護欄，丁○○自外側快車道行駛至缺
    口處緊急煞車左轉，分別在車道上遺有左煞車痕9 公尺、右
    煞車痕12.5公尺，嗣撞上設置在分隔島缺口之紐澤西護欄，
    導致車輛翻覆情節，業經道路交通事故現場圖描繪甚明（見
    卷(一)第39頁）。此外，參照被告第五工程處提出93年7 月3
    日、93年7 月16日照片編號19、17照片（見卷(一)第90、91頁
    ）在施工中之兩線快車道中以直線方式延伸長距離設置紐澤
    西護欄，及原告提出案發當晚照片亦顯示：案發路段當晚遠
    方來車車燈遵循外側快車道行駛之情況（見卷(一)第168 頁下
    方照片），可見在分隔島缺口前、後紐澤西護欄確實設置在
    兩線快車道中間之車道分隔線，限制北向車流僅能在外側快
    車道行駛，原告丁○○所稱：行駛於內側車道，到緩和區間
    有紐澤西護欄時緊急向右轉部分，並非可取。
  2.又，分隔島缺口之紐澤西護欄係由中央分隔島往快車道中之
    車道分隔線佈置，斜向護欄前也有擺設白色壓克力「道路施
    工」之警示牌，印象中可以插電等情，亦據現場處理之警員
    庚○○於勘驗現場證述在卷（見卷(一)第185 、187 頁），再
    參照被告第五工程處提出在缺口處設置斜向紐澤西護欄之二
    紙照片（見卷(一)第89、90頁，照片編號23、20），電子字幕
    記載：「2004年7 月3 日」，且照片顯示案發路面淹水漫過
    路面及水溝，已設置之紐澤西護欄自中央分隔島往快車道中
    之車道分隔線佈置，適與93年（即西元2004年）6 月28日起
    至93年7 月3 日敏督利颱風侵台時間、降雨量及在雲林縣台
    西鄉造成之淹水災情吻合（參見交通部中央氣象局94年11月
    9 日中象參字第0940006519號函附颱風警報發布概況表、逐
    日逐時氣象資料表及行政院研究發展考核委員會網站於93年
    7 月6 日張貼雲林縣政府提供：雲林敏督利颱風全縣災害損
    失查估報告各一份，見卷(二)第52、53、55至57、49頁）。由
    此益徵在案發分隔島缺口處之紐澤西護欄確係：自中央分隔
    島往快車道中之車道分隔線佈置。是以，原告丁○○陳稱：
    紐澤西護欄「並無斜向擺設」云云，與事實不符。
  3.原告丁○○自稱：伊當時駕車北上，行經案發路段，當時跟
    在一部小客車後面，忽然發現前方施工並有護欄云云。然本
    件車禍發生前後，案發路段僅發生本件車禍，別無其他車禍
    發生乙事，亦經現場處理警員庚○○結證在卷（見卷(一)第
    188 頁）。申言之，即其他車輛均已遵照紐澤西護欄之限制
    ，安全通行案發路段，甚至，原告丁○○所跟隨之「前車」
    ，也已順利通過案發路段前後所設置之紐澤西護欄管制區，
    原告丁○○在前後路段均已管制在外線快車道行駛之路段，
    跟隨未發生事故之前車，何以在案發分隔島缺口處（緩和區
    約20公尺，詳後敘明），突然左轉撞及斜向管制之紐澤西護
    欄，再撞及設置於內側快車道之東西向護欄，其肇事原因除
    駕駛人個人因素外，殊難想像。
  (三)緩和區○○○○○路面由寬而窄之間，以「緩和區間線」連接之。緩和區間
    線兩端須加繪直線，路寬縮減起點端直線長度至少為安全行
    車視距；路寬縮減終點端直線長度至少為20公尺。至於，緩
    和區間線之長度，在時速60公里以下者，依據道路交通標誌
    標線號誌設置規則第155 第2 項所附說明公式，其公式為：
        VV（即V之平方）W
    L ＝─────────（V ≦60)
             　 155
    L ＝ 緩和區間長度（公尺)
    V ＝ 行車速限（公里／小時)
    W ＝ 縮減之寬度（公尺)
  1.查，案發路段之時速限制，在當時之書面紀錄為70公里，有
    道路交通事故調查報告表(一)在卷（見卷(一)第40頁）。然查，
    現場處理警員庚○○證稱：原本該路段速限是時速70公里，
    施工當時有無進一步限速，伊無印象，但是施工單位在案發
    地點前約1 公里已經設置「前面施工」之警告標誌等語（見
    卷(一)第187 頁）。因此，當時時速限制之記載是否無誤，即
    非無疑。何況，證人庚○○亦稱：施工單位在案發地點前約
    1 公里已經設置「前面施工」之警告標誌等詞，依通常情形
    ，道路施工之警告標誌均與速限標誌搭配設置。又，系爭路
    段施工完畢後，路面平整，直路視距良好之情況下，案發路
    段由南往北之速限為40公里，亦經本院勘驗已明，然在道路
    施工階段，前述報告表卻記載速限為「70」公里，益見此項
    記載有違常理。再者，施工單位之紀錄，案發路段所進行之
    「交通部公路總局東西向快速公路台西古坑線Ｅ501 標○Ｋ
    ＋000 ﹏３Ｋ＋900 台西許厝段工程」，於88年5 月20日前
    已設置完成施工標誌21座、限速標誌4 座，均已查驗合格，
    並對「道路施工」及「25公里速限標誌」之拍照存證各節，
    有分期查驗紀錄、工程施工分期查驗表、工程施工分期查驗
    報告表各一紙存卷可查（見卷(一)第96至98頁、第87頁照片編
    號7 、第88頁照片編號10、第199 、200 頁）。綜上可知，
    案發地點當時速限應為「25公里」，道路交通事故調查報告
    表(一)所載時速「70公里」之記載並非可信。
  2.案發地點縮減路面寬度為3.5 公尺，而速限為時速25公里，
    依據前述道路交通標誌標線號誌設置規則第155 第2 項所附
    說明公式計算，案發地點之緩和區間長度為14.11 公尺（25
    ×25×3.5 ÷155 ＝14.11）。 然案發地點分隔島缺口為20
    公尺，業經本院勘驗已明，為阻隔分隔島缺口，及充作緩和
    區間所設置之紐澤西護欄長度，自已超過法令要求，原告指
    責：緩和區間長度不足，委不可取。
  (四)警示燈及路面砂石部分：
  1.原告又指稱：案發該路段未設置警示燈或照明燈，且照明路
    燈亦故障，且因該施工路面之砂石未予清理，致該車打滑撞
    及施工中之紐澤西護欄等語。
  2.查，案發由南往北路段，在本件車禍處理警員到場時，雖有
    警示燈之設置，但未發出燈光，至於由北往南方向則已點亮
    警示燈部分，同據現場處理警員庚○○陳證綦詳（見卷(一)第
    187 頁），核與警員拍攝現場照片相符。但庚○○所見係車
    禍發生後之情形，至於車禍發生時，由南往北方向之警示燈
    係自始未予點亮，或為原告丁○○撞開電源，均無較明確之
    跡證可參。
  3.又查，現場在快慢車道間確有部分砂石未予清理，此觀諸原
    告所提出之現場照片乙幀自明（見卷(一)第168 頁下方）。然
    審視該照片內容，原告所指之砂石，僅屬級配等級，且頂多
    只有一粒級配厚度，在上述25公里時速下駕車通過，應不致
    於發生車輛失控情形。
  4.案發路段（南往北）是否點亮紐澤西護欄上之警示燈，固非
    無疑，但縱令該路段並未點亮警示燈，且路邊有如前所述之
    砂石未清，然案發路段緩和區缺口僅有20公尺，缺口前後均
    在車道分隔線設置直線之紐澤西護欄，並往南往北延伸，且
    施工路段速限之時速25公里，若遵照紐澤西護欄指示之行車
    方向，且不超速行駛，雖有警示燈或砂石管理之欠缺，一般
    而言，當不致發生本件車禍。
  (五)綜上所述，被告第五工程處對於警示燈及路面砂石之管理，
    或有欠缺，但依其路面上所設置之紐澤西護欄之設置方式、
    緩和區長度，以及「道路施工」及「25公里速限」標誌之設
    置，並參酌原告丁○○在車禍發生前，係跟隨前車行駛，暨
    案發路段在本件車禍發生前後均無類似車禍各情，本院認為
    ：在一般駕駛人之駕駛習慣下，當該路段前後已設置如上之
    紐澤西護欄及施工、速限標誌後，在一般情形下，均不致發
    生本件車禍，即本件車禍之發生與當時道路安全設施之設置
    ，兩者間無相當因果關係。既然紐澤西護欄之設置方式與車
    禍發生兩者間無相當因果關係，則紐澤西護欄之所有人及損
    害之範圍為何，均無再加探究之必要。是揆諸上述最高法院
    判決、判例要旨，原告分別依據國家賠償法第3 條第1 項及
    民法第191 條第1 項前段、第184 條第1 項前段規定，請求
    被告第五工程處、根基公司賠償如聲明所述之損害，及其法
    定遲延利息，為無理由，應予駁回。而其假執行之聲請亦失
    所附麗，應併駁回。
  (六)至於，被告雖於94年11月28日另具狀聲請傳喚證人曹淵惠，
    為調查肇事現場警示燈是否開啟、緩和區間線及紐澤西護欄
    之設置方式、現場砂石分佈情形、丁○○行車失控與道路安
    全設備有無關聯等，並請求命被告根基公司提出其與東西向
    快速公路南區工程處92年7 月之「台十七線銜接段施工計畫
    書」之一、三、１(3)之相關交通設施詳圖Ａ—007 、Ａ—
    012 及二之Ａ—009 、Ａ—011 之各項安全設置之布置詳圖
    ，並詳細說明相關設置措施為何，另函查雲林縣台西鄉公所
    在肇事地點有無設置路燈各節。然本件案件在進行之初，已
    令兩造先行交換書狀，並在94年7 月20日行爭點整理程序，
    以確認兩造各自提出或請求調查證據之範圍，並予兩造提出
    攻擊、防禦方法之充分機會，原告在上述程序並未提出前述
    調查之聲請，其遲至94年11月30日最後言詞辯論前夕（94年
    11月28日）再緊急提出前述聲請，顯因過大過失，逾時始提
    出攻擊方法，且不及傳喚證人到庭與函查資料，顯有礙於訴
    訟之終結，依民事訴訟法第196 條第2 項規定，此部分聲請
    應予駁回。何況，原告所請求調查證據之待證事實已臻明瞭
    ，且不影響本院對於因果關係之認定，原告上述請求傳喚證
    人及再調查證據部分，核亦無必要。
  (七)本件事證已臻明確，兩造其餘攻擊防禦方法及舉證，核與判
    決結果無影響，爰不再一一論列，併予敘明。
丙、訴訟費用負擔之依據：民事訴訟法第78條、第85條第1 項但
    書。
中　　華　　民　　國　　94　　年　　12　　月　　14　　日
                  民事第二庭    法  官  陳宏卿
以上為正本，係照原本作成。
如對本判決上訴，須於判決送達後廿日內向本院提出上訴狀
中　　華　　民　　國　　94　　年　　12　　月　　14　　日
                                書記官　詹培煌
